【裁判字號】    88,上易,3196
【裁判日期】    890208
【裁判案由】    違反勞工安全衛生法
【裁判全文】
臺灣高等法院臺中分院刑事判決                  八十八年度上易字第三一九六號
    上  訴  人  臺灣苗栗地方法院檢察署檢察官
    被      告  乙○○
    選任辯護人  陳鴻謀
右上訴人因被告違反勞工安全衛生法案件，不服台灣苗栗地方法院八十八年度易字第
四五一號，中華民國八十八年十月二十七日第一審判決（聲請簡易判決處刑案號：台
灣苗栗地方法院檢察署八十八年度偵字第二四五二號），提起上訴，本院判決如左：
    主      文
上訴駁回。
    理      由
一、本案經本院審理結果，認第一審判決認事用法並無不當，應予維持，並引用第一
    審判決書記載之理由（如附件）。
二、檢察官上訴意旨略以：被告乙○○為該工地之現場負責人，對於整個工地之安全
    負有全部責任，該起重機為事故發生當日主要工作機器，而系爭之固定夾為該次
    工作之主要零件，被告既負有該工地之安全，則該起重機之合法安全使用亦為被
    告之責任，而該固定夾之安全使用亦為該起重機之合法使用之重要一環，此亦為
    被告所自承。縱使台灣省政府中區勞工檢查所之檢查報告認廖棟樑負有檢查該起
    機之固定夾之責任，然並未否認被告在向廖棟樑所屬之政大工程行承租該起重機
    並為使用之前不負有檢查之義務。且被告既為該工地之安全之現場負責人，對於
    勞工使用之機器，亦負有提供一安全可用之機器以為勞工之用之責，尚難僅以系
    爭之不負有固定夾之起重機系向廖棟樑之政大工程行所承租，而即謂被告不負有
    該固定夾之安全檢查之義務等語。                                      
三、經查公訴人認被告有違反勞工安全衛生法第五條第一項未具備符合標準之必要安
    全衛生設備致發生勞工建海死亡之職業災害之情事，因認應依同法第三十二條第
    一項第一款（應係同法第三十一條第一項之誤）之規定處罰等語。惟按勞工安全
    衛生法第五條係規定：「雇主對左列事項應有符合標準之必要安全衛生設備：：
    ：」；再不論是同法第三十一條或第三十二條，則係對雇主違反第五條未具備符
    合標準之必要安全衛生設備致發生勞工死亡之職業災害時，對雇主所科之刑責。
    換言之，各該法條所處罰之行為人係以「雇主」為對象。至所謂雇主，依該法第
    二條第二項明定，係指事業主或事業之經營負責人而言。被告乙○○僅係受僱於
    宏宇營造有限公司之工人，非發生本件職業災害相關事業主宏宇營造有限公司或
    政大工程行等事業之經營負責人，自非勞工安全衛生法所稱之雇主，當非該法第
    三十一條或三十二條所處罰之對象。公訴人未查，逕對被告聲請簡易處刑，似有
    誤會。
四、依中區勞檢所之檢查報告書記載「本次災害發生之可能發生之可能原因為八十六
    年十一月二十六日上午十五分許，張富雄以移動式起重機將鋼筋由沈箱西側吊運
    抵達沈箱東側時，罹災者余建海人在緩降之鋼筋下方，因吊掛用鋼索兩端之固定
    夾未經檢查，承受不住鋼筋吊重而滑脫，余建海為掉落鋼筋壓傷內臟損傷送醫不
    治死亡」，「本災害構成勞工法律罰則事項：相關事業單位：廖棟樑（即政大工
    程行負責人）：雇主對於最大吊升荷重在三十五公噸之移動式起重機未經本所或
    代行檢查機構檢查合格即予使用，違反勞工安全衛生法第八條第一項之規定」，
    亦即本件勞工災害係因綁鋼筋所用之鋼索固定夾未經檢查而滑脫導致鋼索脫落壓
    傷立於鋼筋下方之余建海所致，而依中區勞檢所之意見認為就鋼索固定夾未經檢
    查一事應負責任者乃該起重之所有人廖棟樑，而非被告乙○○，則檢察官起訴所
    依憑之中區勞檢所檢查報告書並未認定被告乙○○已違反勞工安全衛生法。
五、次查，被告於八十七年九月二十五日偵訊中除供稱其須檢查鋼索之固定夾外，另
    亦供稱「因該綁鋼筋的固定夾不是起重機之一部分，是余建海自己去找來的」（
    參見臺灣苗栗地方法院檢察署八十六年度相字第四五九號相驗卷宗第四十八頁背
    面），且證人張富雄亦於原審調查時證稱：「我是開吊車挖土，我土挖好，要開
    走吊車，余某走過來，拜託我幫忙吊鋼筋，我說我沒有綁鋼筋的鋼索，他說他要
    去拿，我不知他去哪裡拿，拿到後他就自己綁好，叫我吊，我叫他不要走過來，
  一下鋼筋不慎掉了就壓到他」「現場的鋼索與公司的鋼索不同」「當時工人都在
    做工，沒人看到，被告在做沈箱內的鐵架，看不到外面」，另本件勞工災害發生
    當時在場之證人徐秀芹、曾漢章、葉炯煌亦於原審調查時亦均稱「當時彼等與被
    告共四人在沈箱內鑄模，看不到外面情形，不知余建海委託張富雄吊鋼筋之事，
  係聽見有人叫『壓到人』始出來看」等語。又台灣電力公司現場檢驗人員即證人
    張家源及宏宇營造有限公司負責人陳方仁及該公司勞工安全檢查人員吳俊賢於原
    審調查時亦均證稱本件肇事之鋼索並非工地工寮配備之鋼索，工寮配備之鋼索係
    一整套附有固定夾，乃一體成型，肇事鋼索固定夾係上螺絲等語。足證縱被告自
    承伊負有檢查鋼索固定夾之義務，惟死者余建海所使用之鋼索並非係工地工寮內
    所準備之鋼索，乃係其私下另行取得，且被告當時人在沈箱內鑄模，不知被告委
    託張富雄代吊鋼筋一事，自無從檢查本件肇事鋼索之固定夾是否業經檢查合格。
  此外，復查無其他積極證據足資證明被告確有何違反勞工安全衛生法之犯行。
六、綜上所述，被告並無公訴人所指之違反勞工安全衛生法之犯行，原審經詳盡調查
  ，依法為被告無罪之判決，並於判決中詳予述明理由，檢察官未察，猶執陳詞提
    起上訴，且未舉證證明被告究有何違反勞工安全衛生法之犯行，其上訴顯無理由
  ，應予駁回。
七、據上論斷，應依刑事訴訟法第三百七十三條、第三百六十八條，判決如主文。
本案經檢察官甲○○到庭執行職務。
中      華      民      國     八十九     年      二      月     八     日
                                   臺灣高等法院臺中分院刑事第十庭
                                         審判長法  官  黃  永  泉
                                   法  官  蔡  名  曜
                                               法  官  蕭  廣  政
右正本證明與原本無異。
不得上訴。
                                               書記官  劉  建  智
中      華      民      國     八十九     年      二      月     十     日
                                                                        Ｖ
台灣苗栗地方法院刑事判決                          八十八年度易字第四五一號
    公  訴  人  臺灣苗栗地方法院檢察署檢察官
    被      告  乙○○  男四十五歲（民國○○○年○○月○○○日生）
                        住苗栗縣苑裡鎮玉田里九鄰玉田一二六號
                        身分證統一編號：Ｋ一一一六八二九號
右列被告因違反勞工安全衛生法案件，經檢察官聲請以簡易判決處刑（八十八年度偵
字第二四五二號），本院改依通常程序審理，茲判決如左：
    主  文
乙○○無罪。
    理  由
一、公訴意旨如附件。
二、本件檢察官起訴意旨無非以被告於八十七年九月二十五日偵查中經檢察官訊以「
    吊掛用鋼索兩端之固定夾應該平常何人要檢查」，被告答以「是我要檢查」等語
    ，暨台灣省政府勞工處中區勞工檢查所（下稱中區勞檢所）八十七年七月八日八
    七中檢肆字第七六六一號函所附之檢查報告書為依據。惟訊之被告乙○○堅決否
    認有何違反勞工安全衛生法犯行，辯稱：渠當時在沈箱內鑄模，無法看見外界之
    情形，不知余建海委託起重機司機張富雄代吊鋼筋，且余建海未至工地工寮拿取
    檢查合格之鋼索綁鋼筋，反而不知從何地找來陳舊之鋼索綑綁鋼筋，才導致鋼索
    脫落等語。經查，依中區勞檢所之檢查報告書記載「本次災害發生之可能原因為
    八十六年十一月二十六日上午十五分許，張富雄以移動式起重機將鋼筋由沈箱西
    側吊運抵達沈箱東側時，罹災者余建海人在緩降之鋼筋下方，因吊掛用鋼索兩端
    之固定夾未經檢查，承受不住鋼筋吊重而滑脫，余建海為掉落鋼筋壓傷，內臟損
    傷送醫不治死亡」，「本災害構成勞工法律罰則事項：相關事業單位：廖棟樑：
    雇主對於最大吊升荷重在三十五公噸之移動式起重機未經本所或代行檢查機構檢
    查合格即予使用，違反勞工安全衛生法第八條第一項之規定」，亦即本件勞工災
    害係因綁鋼筋所用之鋼索固定夾未經檢查而滑脫導致鋼索脫落使鋼筋掉落壓傷立
    於鋼筋下方之余建海所致，而依中區勞檢所之意見認為就鋼索固定夾未經檢查一
    事應負責任者乃該起重機之所有人廖棟樑，而非被告乙○○，則檢察官起訴所依
    憑之中區勞檢所檢查報告書並未認定被告乙○○已違反勞工安全衛生法。次查，
    被告於八十七年九月二十五日偵訊中除供稱其須檢查鋼索之固定夾外，亦供稱「
    因該綁鋼筋的固定夾不是起重機之一部分，是余建海自己去找來的」（參臺灣苗
    栗地方法院檢察署八十六年度相字第四五九號相驗卷宗第四十八頁背面），且訊
    之證人張富雄亦證稱：「我是開吊車挖土，我土挖好，要開走吊車，余某走過來
    ，拜託我幫忙吊鋼筋，我說我沒有綁鋼筋的鋼索，他說他要去拿，我不知他去哪
    裡拿，拿到後他就自己綁好，叫我吊，我叫他不要走過來，但他過來，一下鋼筋
    不慎掉了就壓到他。」「現場的鋼索與公司的鋼索不同」「當時工人都在做工，
    沒人看到，被告在做沈箱內的鐵架，看不到外面」，另訊之當時在場之證人徐秀
    芹、曾漢章、葉炯煌均證稱「當時彼等與被告共四人在沈箱內鑄模，看不到外面
    情形，不知余建海委託張富雄吊鋼筋之事，係聽見有人叫『壓到人』，始出來看
    」，又訊之台灣電力公司現場檢驗人員即證人張家源及宏宇營造有限公司負責人
    陳方仁及該公司勞工安全檢查人員吳俊賢亦均證稱本件肇事之鋼索並非工地工寮
    配備之鋼索，工寮配備之鋼索係一整套附有固定夾，乃一體成型，肇事鋼索之固
    定夾係上螺絲等語。則縱被告自承負有檢查鋼索固定夾之義務，惟余建海所使用
    之鋼索並非係工地工寮內所準備之鋼索，乃係其私下另行取得，且被告當時人在
    沈箱內鑄模，不知被告委託張富雄代吊鋼筋一事，自無從檢查本件肇事鋼索之固
    定夾是否業經檢查合格。此外，復查無其他積極證據足資證明被告確有何違反勞
    工安全衛生法之犯行，其犯罪尚屬不能證明，應諭知無罪之判決。
據上論斷，應依刑事訴訟法第四百五十二條、第三百零一條第一項，判決如主文。
本案經檢察官陳義忠到庭執行職務。
中      華      民      國    八十八    年      十      月    二十七    日
                                    台灣苗栗地方法院刑事庭
                                        法  官  賴  淑  敏
右正本證明與原本無異。
如不服本判決，應於判決送達後十日內向本院提出上訴狀( 應附繕本 )，上訴於
臺灣高等法院台中分院。
                                        書記官  萬 碧  蓮
中      華      民      國    八十八    年      十 一   月      一      日


司法院資訊處製作；財團法人民間司法改革基金會備份。
